臺灣高等法院高雄分院民事判決
111年度上字第38號
上  訴  人  曾玉至  
訴訟代理人  呂郁斌律師
被上訴人    曾柏銓  
訴訟代理人  曾玉兆  
上列當事人間請求分割共有物事件，上訴人對於民國110年10月2
9日臺灣橋頭地方法院107年度訴字第472號第一審判決提起上訴
，本院於111年10月26日言詞辯論終結，判決如下：
    主      文
原判決廢棄。
兩造共有坐落高雄市○○區○○段○○○地號、面積四六五平方公尺土
地，應依附圖二及附表三所示方法分割。
被上訴人應給付上訴人新臺幣捌拾萬捌仟壹佰伍拾捌元。
第一、二審訴訟費用由兩造按附表一所示應有部分之比例負擔。
    事實及理由
壹、程序部分：
一、按共有物之分割，依共有人協議之方法行之。分割之方法，
    不能協議決定者，法院得因任何共有人之聲請，為裁判分割
    ，民法第824條定有明文。而分割共有物之訴為形成之訴，
    其訴訟標的之形成權，須以法院之判決直接發生、變更或消
    滅當事人間之權利義務關係。分割共有物之訴所成立之法院
    調解，依民事訴訟法第416條第1項、第380條第1項之規定，
    雖與確定判決有同一效力，然其本質上係基於當事人之協議
    ，以自治方式解決其分割方法之爭執，僅生協議分割之效力
    ，不發生分割判決之效力。查，
　㈠被上訴人前曾向臺灣高雄地方法院（下稱高雄地院）訴請裁
    判分割如附表一所示坐落高雄市○○區○○段000地號土地（下
    稱系爭土地），經高雄地院103年度訴字第2234號判決應予
    變價分割，經上訴後，於本院106年度上字第106號分割共有
    物事件審理中（下稱前案），兩造於民國106年7月26日就系
    爭土地之分割方式成立調解（下稱前案調解），有前案調解
    筆錄附卷可參（見原審審訴卷第47-49頁）。惟前案調解筆
    錄所附分割方案圖就上訴人取得部分除該附圖編號404⑴、40
    4⑵、404⑶、404⑽合計81平方公尺外，另尚有依路寬延長2.4
    公尺，加計5.6公尺為臨路長8公尺、深度5公尺，計12平方
    公尺，然此部分因未載明暫編地號，且該附圖之地籍線相關
    尺寸標註參考圖所標示5m位置與實際位置不符，而經高雄市
    政府地政局岡山地政事務所（下稱岡山地政）函覆被上訴人
    無法逕持前案調解筆錄辦理分割登記，尚須當事人提請法院
    補述編號及查明更正一節，有岡山地政106年9月27日函在卷
    可憑（見原審卷一第238-244頁）。嗣兩造雖曾分別具狀向
    本院聲請更正前案調解筆錄，然前案調解筆錄並無誤寫、誤
    算之顯然錯誤，經本院諭知及兩造同意另循法律途徑解決紛
    爭（見前案第二審卷107年7月5日準備程序筆錄），而岡山
    地政亦以108年5月30日重申前函旨述，並敘明無從依部分共
    有人持前案調解筆錄申辦特定部分所有權移轉登記等情，業
    據原審及本院依職權調閱前案卷宗核閱無訛，並有岡山地政
    108年5月30日函附卷可按（見原審卷一第68頁）。
　㈡又被上訴人提起本件訴訟後，原審法院曾檢附其主張如附圖
    一及附表二所示之分割方案、土地複丈現況成果圖及前案調
    解筆錄，就附圖一所示之分割方案是否與前案調解筆錄所示
    分割方法相符、能否逕持系爭調解筆錄及如附圖一所示之土
    地複丈方案成果圖辦理分割登記乙節函詢岡山地政，經岡山
    地政於109年11月17日函復略以：前案調解筆錄之附圖與附
    圖一及土地複丈現況成果圖，因該地號與土地外圍界址有變
    動，經重新套圖後兩者面積略有差異，前案調解筆錄之附圖
    註記尺寸不一致，故無法執行，而附圖一之方案應經兩造另
    為調解，始得辦理分割登記（見原審卷二第147頁），足認
    被上訴人無從逕持前案調解筆錄辦理分割登記。
　㈢依上，兩造雖曾於前案就系爭土地之分割成立調解，其效力
    等同協議分割，然無法逕依前案調解筆錄辦理分割登記，嗣
    兩造迄今亦無法再另為協議分割。如認當事人不得另行起訴
    ，將致系爭土地共有人長久不能訴請裁判分割，有違民法第
    823條規範意旨。且兩造前所成立前案調解效力，與本件形
    成之訴之訴訟標的，並非相同或可代用，無一事不再理之適
    用。上訴人抗辯前案調解筆錄與確定判決有同一之效力，被
    上訴人提起本件訴訟有違一事不再理云云（見原審卷二第13
    9頁），非有理由，合先敘明。
二、按不變更訴訟標的，而補充或更正事實上或法律上之陳述者
    ，非為訴之變更或追加，民事訴訟法第256條定有明文。又
    按裁判分割共有物，屬形成判決，法院定共有物之分割方法
    ，固應斟酌當事人之聲明、共有物之性質、經濟效用及全體
    共有人之利益等，而本其自由裁量權為公平合理之分配，但
    不受當事人聲明、主張或分管約定之拘束（最高法院93年度
    台上字第1797號判決意旨參照）。是當事人主張之分割方案
    非裁判分割共有物訴訟之訴訟標的，縱使變更分割方案，依
    上開規定，僅屬補充或更正事實上或法律上之陳述。本件被
    上訴人起訴請求裁判分割系爭土地，上訴人於原審主張依原
    判決附圖二所示分割方案分割系爭土地，及另提出將系爭土
    地分割為三筆，自東而西依序為上訴人分得110平方公尺、
    被上訴人分得93平方公尺、上訴人分得262平方公尺之土地
    ，並由上訴人以新臺幣（下同）450萬元補償被上訴人分配
    不足之224平方公尺土地（見原審卷三第323-325、333-335
    頁）。經上訴後，於本院審理中變更其分割方案為如附表三
    及附圖二所示方案（下稱乙方案，詳見下述），且不再主張
    原審提出之上開二分割方案（見本院卷第154頁），此核屬
    補充事實及法律上之陳述，合於上開規定，併先敘明。
貳、實體部分：
一、被上訴人主張：兩造共有系爭土地，應有部分各如附表一所
    示。系爭土地無不得分割約定，亦無依其使用目的不能分割
    情事，惟兩造無法達成協議分割，爰依裁判分割共有物法律
    規定，請求裁判分割系爭土地，主張依附圖一及附表二為分
    配（下稱甲方案），及依原判決附表二由被上訴人以金錢補
    償上訴人107萬4,186元。又因上訴人於前案調解成立後拒絕
    受領價金補償，構成受領遲延，伊已於106年10月25日以上
    訴人為受取權人，依系爭調解筆錄所載應給付上訴人之金額
    ，提存110萬元於原審法院提存所，上訴人自得逕向提存所
    取償等語，並聲明：系爭土地准予分割。
二、上訴人則以：系爭土地採原物分配並無困難，且上訴人之應
    有部分換算面積為148平方公尺，如採甲方案，則上訴人僅
    分得93平方公尺，且使其所有坐落於系爭土地上門牌號碼高
    雄市○○區○○段00○0號房屋（下稱系爭68之4號房屋）之法定
    空地不足，無法再辦理第二層以上之建物所有權第一次登記
    ，致該房屋二樓以上為違章建築而有遭拆除之虞，且左側現
    使用中車庫亦須拆除，減損土地及建物之經濟效益。反之，
    如採附圖二及附表三所示之乙方案，則上訴人分得之面積較
    接近應有部分換算面積，且無上開法定空地不足及車庫須拆
    除之問題，亦不影響被上訴人之父曾玉兆起造之門牌號碼高
    雄市○○區○○路00○0號房屋（下稱系爭68之3號房屋）之對外
    通行，即其仍得由該屋前空地（即土地現況成果圖編號404⑷
    所示）對外進出，對兩造較公允。又本件經多年訴訟且不動
    產價格於近年內有大幅調漲現象，與甲方案所據之鑑定價格
    已顯有落差，應採乙方案並以目前之市價即依再次鑑價之價
    格，由被上訴人補償上訴人80萬8,158元為適當等語置辯。
三、原審判命兩造共有之系爭土地依附圖一及附表二所示方法分
    割（即甲方案）。上訴人不服，提起上訴並聲明：㈠原判決
    廢棄；㈡被上訴人在第一審之訴駁回；㈢兩造共有系爭土地准
    予分割如乙方案所示。
四、兩造不爭執事項（見本院卷第156-157頁）：
　㈠兩造共有系爭土地屬非都市土地，使用分區及使用地類別屬
    鄉村區乙種建築用地。
　㈡系爭土地位於高雄市岡山區為隨段，呈不規則形狀，南側面
    臨寬約6公尺之為隨路，東北側鄰曾玉兆所有同段403地號土
    地（下稱403地號土地），北側、東側、西側均鄰接他人所
    有之土地，系爭土地上目前共3棟建物、2個鐵皮造車庫，方
    位均坐北朝南，最東側為上訴人所有之系爭68之4號磚牆混
    凝土造3層房屋（如卷附土地複丈現況成果圖【下稱現況成
    果圖】編號404⑵所示，見原審卷二第69-70頁），屋前搭蓋
    鐵皮雨遮（如現況成果圖編號⑽所示，見原審卷二第69-70頁
    ），並增建圍牆緊臨為隨路，現供上訴人及其家人居住使用
    ；該屋臨為隨路之西側有上訴人搭蓋之鐵皮造2層建物，供
    上訴人停放車輛及儲藏室使用（如現況成果圖編號404⒀、40
    4⒁，下稱系爭鐵皮車庫）。而緊鄰系爭68之4號房屋西側之
    系爭68之3號房屋，屬未辦保存登記磚牆混凝土造2層房屋（
    如現況成果圖編號404⑹所示，另占用403地號土地如編號403
    ⑵所示），現為被上訴人家人居住使用；系爭68之3號房屋西
    側有一鐵皮造平房（如現況成果圖編號404⑻所示），與系爭
    68之3號房屋相通，供停放被上訴人及其家人之汽機車及堆
    放雜物使用，該車庫內有一處匯排陰井，系爭68之3號、68
    之4號房屋之洗衣機、廚房排水均匯流至該處；另系爭土地
    西北側有未辦保存登記之門牌號碼高雄市○○區○○路00號加強
    磚造平房（如現況成果圖編號404⑼所示，下稱系爭68號房屋
    ），原為上訴人之父曾克吉居住使用，其死亡後，現由被上
    訴人占有使用，系爭68號房屋前尚有上訴人搭設之活動式車
    棚。
　㈢系爭土地坐落被上訴人之父曾玉兆起造之系爭68之3號房屋，
    領有高縣建局建管字第02304號建造執照、高縣建局建管
    字第10864號使用執照；及坐落上訴人起造之系爭68之4號房
    屋，領有高縣建局建管字第02303號建造執照、高縣建局
    建管字第11134號使用執照，系爭68之4號房屋第一層並已於
    104年2月13日辦理建物所有權第一次登記（即高雄市○○區○○
    段000○號、登記面積62.05平方公尺）。
　㈣現況成果圖編號404⒀、404⒁所示之鐵皮造2層建物（即系爭鐵
    皮車庫），係上訴人在原審於107年10月17日現場勘驗後始
    興建，且位於系爭68之3號房屋出入為隨路之路徑正前方。
　㈤依前案調解筆錄所載，兩造當時合意系爭土地由被上訴人取
    得372平方公尺、上訴人取得93平方公尺，並由被上訴人以
    每平方公尺2萬元，總價110萬元買受上訴人不能按其應有部
    分受分配之55平方公尺土地（見原審審訴卷第47-49頁）。
五、按各共有人，除法令另有規定外，得隨時請求分割共有物。
    但因物之使用目的不能分割或契約訂有不分割之期限者，不
    在此限，民法第823 條第1 項定有明文。本件系爭土地為兩
    造共有，應有部分如表一所示，屬非都市土地，使用分區及
    使用地類別屬鄉村區乙種建築用地，為兩造所不爭執（見不
    爭執事項㈠），並有系爭土地登記公務用謄本在卷可稽（見
    原審審訴卷第145頁），則依其使用目的，並無不能分割之
    情形，兩造間亦無不分割之協議，或訂有不分割之期限，然
    無法協議分割，則被上訴人請求判決分割，於法有據。
六、次按共有物之分割，依共有人協議之方法行之。分割之方法
    不能協議決定，或於協議決定後因消滅時效完成經共有人拒
    絕履行者，法院得因任何共有人之請求，命為下列之分配：
    一、以原物分配於各共有人。但各共有人均受原物之分配顯
    有困難者，得將原物分配於部分共有人。二、原物分配顯有
    困難時，得變賣共有物，以價金分配於各共有人；或以原物
    之一部分分配於各共有人，他部分變賣，以價金分配於各共
    有人；以原物為分配時，如共有人中有未受分配，或不能按
    其應有部分受分配者，得以金錢補償之，民法第824條條第1
     項、第2 項及第3項亦有明文。又裁判分割共有物，屬形成
    判決，法院定共有物之分割方法，應斟酌當事人之聲明、共
    有物之性質、經濟效用及全體共有人之利益等，而本其自由
    裁量權為公平合理之分配，不受當事人聲明、主張或分管約
    定之拘束。查，
  ㈠系爭土地之使用現況如上開兩造不爭執事項㈡所示，並經原審
    會同兩造及岡山地政人員勘驗現場，製有勘驗筆錄、現場照
    片及土地複丈現況成果圖在卷可稽（見原審卷一44-50、366
    -390頁、卷二第31-32、69-70頁），堪認屬實。
  ㈡兩造就系爭土地應有部分換算之面積各如附表一所示，即上
    訴人為148平方公尺，被上訴人為317平方公尺，而被上訴人
    之父曾玉兆與上訴人為兄弟，於84年6月間，經當時系爭土
    地及相鄰同段403地號土地所有人曾克吉、曾克孝同意而分
    別起造系爭68之3號、68之4號房屋（當時為均一層樓），曾
    玉兆與上訴人並簽立使用共同壁協定書一節，有高雄縣政府
    建設局簡便行文表、土地使用權同意書暨圖示、使用共同壁
    協定書、台灣省高雄縣土地登記簿、地籍圖謄本、建築線指
    示（定）申請圖、位置地盤圖面積計算平面圖可佐（見前案
    第一審卷二第133-158頁）。又系爭68之3號房屋領有高縣
    建局建管字第02304號建造執照、高縣建局建管字第10864
    號使用執照，僅尚未辦理第一次所有權登記；而系爭68之4
    號房屋亦領有高縣建局建管字第02303號建造執照、高縣
    建局建管字第11134號使用執照，其房屋第一層部分並已於1
    04年2月13日辦理建物所有權第一次登記（高雄市○○區○○段0
    00○號、登記面積62.05平方公尺）等情，為兩造所不爭，並
    有上開房屋建造執照、使用執照、竣工圖等相關資料、建物
    登記謄本可參（見前案第一審卷二第132頁，前案第一審卷
    一第135-147頁、原審卷一第211頁）。而系爭土地之一部作
    為上開二房屋之建築基地，其分割應符合建築基地法定空地
    分割辦法規定，或辦理變更使用基地調整，分割後之土地倘
    欲單獨申請建築使用，應臨接建築線且其寬深度應符合高雄
    市畸零地自治條例規定等情，有高雄市政府工務局（下稱工
    務局）105年7月4日高市工務建字第10534275100號函復在卷
    可憑。堪認系爭68之3號房屋及68之4號房屋第一層興建當時
    係經同意使用系爭土地之一部作為建築基地，並領有合法建
    造執照及使用執照，系爭68之4號房屋第一層並已辦理建物
    所有權第一次登記。又上訴人及被上訴人係其後於97年間及
    101年間分別因買賣及贈與取得系爭土地如附表一之應有部
    分，亦有土地登記公務用謄本可憑（見前案第一審卷一第14
    頁）。
  ㈢又建築法所稱之建築基地，包括供建築物本身所占之地面及
    其所應留設之法定空地；法定空地之留設，應包括建築物與
    其前後左右之道路或其他建築物間之距離，其寬度於建築管
    理規則中定之；應留設之法定空地，非依規定不得分割、移
    轉，並不得重複使用，其分割要件及申請核發程序等事項之
    辦法，由中央主管建築機關定之，為建築法第11條所明文。
    又內政部依此於75年1月31日訂定建築基地法定空地分割辦
    法第3條、第4條固分別規定：「建築基地之法定空地併同建
    築物之分割，非於分割後合於左列各款規定者不得為之。一
    、每一建築基地之法定空地與建築物所占地面應相連接，連
    接部分寬度不得小於2公尺。二、每一建築基地之建蔽率應
    合於規定。但本辦法發布前已領建造執照，或已提出申請而
    於本辦法發布後方領得建造執照者，不在此限。三、每一建
    築基地均應連接建築線並得以單獨申請建築。四、每一建築
    基地之建築物應具獨立之出入口。」、「建築基地空地面積
    超過依法應保留之法定空地面積者，其超出部分之分割，應
    以分割後能單獨建築使用或已與其鄰地成立協議調整地形或
    合併建築使用者為限」。系爭土地之分割，應屬建築基地法
    定空地分割辦法第3條所規範之建築基地之法定空地併同建
    築物分割之情形，又系爭土地屬鄉村區乙種建築用地，建蔽
    率為百分之60，有上開高雄市政府工務局104年3月6日函可
    參（見前案第一審卷一第134頁），系爭68之3及68之4號房
    屋前既經合法興建，如無特殊情事，於分割後之基地應儘可
    能使其時取得符合原建蔽率之法定空地為適當。上訴人就系
    爭土地應有部分換算之面積可達148平方公尺，如採甲方案
    ，上訴人僅分得93平方公尺，將使系爭68之4號房屋之法定
    空地不足（第一層建物登記面積62.05平方公尺，其建築基
    地面積應至少有103.42平方公尺，即62.05÷0.6≒103.42），
    且亦無法再辦理第二層以上之建物所有權第一次登記，導致
    該房屋二樓以上為違章建築而有遭拆除之虞，則上訴人主張
    在甲方案之基礎上，再將系爭鐵皮車庫如現況成果圖編號40
    4⒀面積亦分歸上訴人取得以充足其法定空地，尚非無據。況
    被上訴人於原審亦曾同意將將相當於上開編號404⒀位置供被
    上訴人作為法定空地使用，使上訴人分得面積達108平方公
    尺，僅辯稱未同意被上訴人擅自興建系爭鐵皮車庫等語（見
    原審卷一第45、57頁）。則如採乙方案，上訴人所分配之土
    地面積為110平方公尺，較其應有部分面積雖仍有不足38平
    方公尺，惟已不致造成其法定空地不足，無法再申請就系爭
    68之4號房屋二樓以上辦理建物所有權第一次登記之情事，
    亦符合兩造占有使用系爭土地之現況，使系爭68之3號及68
    之4號房屋分割後仍完整坐落於兩造各自分得之土地而毋須
    拆除部分建物，影響建物經濟價值，堪認乙方案尚屬公平適
    當。
  ㈣被上訴人雖主張上訴人於前案調解同意分割後可得土地面積
    為93平方公尺，調解成立之分割方案亦為上訴人主動提出，
    且與甲方案相近，被上訴人與上訴人分割後土地之臨路寬度
    分別為11.4公尺、8公尺，亦與兩造就系爭土地之應有部分
    比例相當，甲方案並無不當；再者，上訴人於原審107年10
    月17日現場勘驗後，未經共有人同意，自行占用土地興建系
    爭鐵皮車庫，且適位於系爭68之3號房屋出入為隨路之路徑
    正前方，完全阻擋被上訴人自為隨路進出系爭68之3號房屋
    之通行路徑（見原審卷一第378頁照片），不惟造成被上訴
    人出入通行之不便，亦使系爭68之3號房屋之採光、通風及
    建物價值均受有相當影響，且如採乙方案，上訴人分割後土
    地之臨路寬與其應有部分比例顯不相當云云。惟查，
　⒈前案調解本質上係基於當事人之協議，僅生協議分割之效力
    ，不發生分割判決之效力，又兩造因無法逕依前案調解筆錄
    辦理分割登記，嗣亦無法再另為協議分割，被上訴人始另行
    訴請法院裁判分割共有物，已據前述，又前案調解係於106
    年間成立，距今已逾4年，上訴人基於建築法令規定及土地
    價值等其他考量，於本件提出異於前案調解之分割方案，不
    願受前案調解方案之意見拘束，尚難認違法。
　⒉又甲方案與乙方案之差別主要在於乙方案將原判決附圖編號⒀
    部分面積17平方公尺改分歸上訴人取得，而此係囿於系爭土
    地之使用現況，在不影響系爭68之3房屋坐落基地範圍下，
    亦使系爭68之4房屋坐落基地仍符合其建蔽率，取得充足之
    法定空地，而被上訴人依乙方案分割取得面積355平方公尺
    ，較之其應有部分換算面積317平方公尺為多，系爭68之3房
    屋原留設之法定空地亦無不足，且系爭68之3房屋正前方仍
    有11平方公尺空地（即現況成果圖編號404⑷所示），及西側
    仍有大片空地，尚難認其出入、採光或價值大幅受影響，況
    被上訴人於原審亦曾同意將相當於上開編號404⒀位置供被上
    訴人作為法定空地使用，使上訴人可獲分配面積達於108平
    方公尺，亦見前述（見原審卷一第45頁）。至於上訴人自行
    在預留之法定空地另行搭建系爭鐵皮車庫，核屬其土地使用
    行為是否符合相關建築規範之問題，如被上訴人認系爭鐵皮
    車庫有礙系爭68之3號房屋之採光、通風，得循建管行政途
    徑解決。又上訴人依乙方案而得取得臨路路寬之比例，則為
    分割後取得之土地價值及如何補償之問題，被上訴人此部分
    所辯，尚不足採。
　㈤又採乙方案分割後，上訴人未能按其應有部分受分配，二筆
    土地之價值暨互為找補之金額，經本院囑託華聲科技不動產
    估價師事務所（下稱鑑價單位）鑑定，由不動產估價師依比
    較法評估系爭土地之價值，經鑑估如附圖二所示編號404、4
    04⑴土地每平方公尺單價分別為2萬8,859元及3萬2,706元（
    換算每坪單價各為9萬5,402元、10萬8,120元），被上訴人
    應補償上訴人80萬8,158元，有鑑價單位111年8月17日函所
    附鑑估報告書可參（見估價報告書第4、40頁，下稱第二次
    鑑價）。
　㈥被上訴人辯稱兩造於原審已同意以起訴時為鑑價日期及原審
    據此已曾囑託上開鑑定單位進行鑑價，兩造應受拘束，上訴
    人不得再反悔云云（見本院卷155頁），上訴人則辯稱因107
    年3月29日起訴時之價格日期，與系爭土地目前價格已存有
    相當差距，而應以鑑價單位第二次鑑價結果為準。查，
　⒈上訴人確曾於原審109年12月24日言詞辯論期日同意上開鑑價
    單位以起訴時為鑑價基準日（見原審卷二第356頁），原審
    並據以囑託鑑價單位以107年3月29日為價格日期，就附圖一
    之方案評估系爭土地之價值乙節，為兩造所不爭執，並有鑑
    價單位110年6月8日函所附估價報告書附卷可參（見原審卷
    三第131-261頁，下稱第一次鑑價）。
　⒉兩造於原審就系爭土地價格日期之合意，本於當事人原有自
    由處分之權限內，如基於私法上契約自由及訴訟法上辯論主
    義與處分權主義之原則下，固應承認其效力，以尊重當事人
    本於權利主體與程序主體地位所為合意。惟裁判分割共有物
    ，屬形成判決，如採原物分割於判決確定時發生效力，且法
    院定共有物之分割方法應本其自由裁量權為公平合理之分配
    ，不受當事人聲明、主張之拘束，本件依乙方案為分割後二
    筆土地之價值及應為如何之金錢找補，核屬定分割方法內容
    之一部；再者，考量第一次鑑價係僅依甲方案為鑑價，並不
    及於乙方案，又同為甲方案，附圖一所示編號404、404⑴土
    地，第一次鑑價為每平方公尺單價分別為2萬1,707元、2萬3
    ,595元（換算每坪單價各為7萬1,759元、7萬8,000元），第
    二次鑑價則每平方公尺單價分別為2萬9,500元、3萬2,065元
    （換算每坪單價各為9萬7,521元、10萬6,000元），即同一
    鑑價單位就系爭土地分別以107年3月29日及111年7月8日為
    價格日期所為鑑價，每坪土地價差已達2萬5,000元以上，第
    二次鑑價報告除仍就價格形成之各一般及區域因素為分析外
    ，其中就經濟面在國內情勢之整體都市地價指數分析上，亦
    提及全國地價指數及各使用分區指數均呈現上漲趨勢，高雄
    地區在住宅區部分，受知名科技大廠宣布確定楠梓區設廠效
    應，北高雄周邊鄰近地區整體房地產交易明顯熱絡，推案量
    及成交量顯著增加，岡山區住宅區部分，因鄰近橋頭科學園
    區及受區內大型影城、高醫岡山分院開發影響，建商持續購
    地，新推建案交易熱絡，地價上漲等情（參第二次鑑價報告
    第19-21頁），足見本件訴訟自107年3月29日起訴後，至今
    已逾4年，因時間之推移及部分影響地價指數之因素係後來
    發生，致系爭土地目前價格與起訴時已存有相當差距，且部
    分因素難為兩造當事人合意價格日期時可得預料，如仍以兩
    造原合意之價格日期為鑑價，有顯失公平情事，而與法院依
    職權定共有物之分割方法時，應本於公平合理之分配原則有
    違，故本院認應以第二次鑑價結果，即就乙方案部分，被上
    訴人應補償上訴人80萬8,158元為適當。
　㈦至被上訴人雖曾於原審主張就本件應予金錢補償上訴人部分
    ，上訴人得逕就其已提存於原審法院提存所之110萬元中取
    償云云。惟被上訴人係為履行前案調解筆錄所載，由被上訴
    人以總價110萬元買受上訴人不能按其應有部分受分配之55
    平方公尺土地之約定（見不爭執事項㈤）始為上開110萬元之
    提存，即提存之依據係前案調解筆錄，並非履行本件分割共
    有物之金錢補償。又前案調解筆錄之附圖因部分未載明暫編
    地號及有標示不符等問題，致兩造無法逕依前案調解筆錄辦
    理分割登記而須就系爭土地提起本件裁判分割共有物訴訟，
    已據前述（參前開壹、一部分），則上訴人實質上亦無權再
    依前案調解筆錄受領上開提存之給付；再者，被上訴人於原
    審同意上訴人得逕就提存之110萬元取償，係針對其同意甲
    方案所應為之金錢補償，因而陳明多給付之25,814元（計算
    式：1,100,000元－1,074,186元＝25,814元）不須返還等語（
    見原審卷三第302頁），而非針對乙方案應為之補償80萬8,1
    58元，故尚難僅以被上訴人上開所述，即認上訴人得逕就上
    開已提存之110萬元中取償本件應受之金錢補償80萬8,158元
    。至被上訴人就已提存之110萬元，應由其依提存法第17條
    等規定，另聲請原審法院提存所返還提存物，併此敘明。
　㈧依上，本院審酌系爭土地之使用現況、利用價值、共有物分
    割後使用上之完整性、分割後之經濟效用、共有人之利益平
    衡及兩造之意見等具體情狀，認系爭土地之分割方法應以附
    圖二及附表三之乙方案所示，較屬適當並符合兩造利益之分
    割方法，且就分割後，上訴人未能按其應有部分受分配部分
    ，則應由被上訴人以金錢補償上訴人80萬8,158元。
七、綜上所述，被上訴人依民法第823 條第1 項、第824 條第2
    項規定訴請裁判分割系爭土地，於法有據，應予准許。惟原
    審所定分割方案既非允當，而有未合。上訴意旨指摘原判決
    此部分不當，求予廢棄改判，為有理由，自應由本院就此部
    分予以廢棄，改判如主文第2、3項所示。另訴訟費用部分，
    則斟酌本件為分割共有物之性質，應由兩造依其在系爭土地
    之應有部分比例負擔，始為公允。
八、本件事證已臻明確，兩造其餘攻擊、防禦方法及所提證據，
    經核與判決結果無影響，爰不逐一論列，併此敘明。
九、據上論結，本件上訴為有理由，爰判決如主文。
中　　華　　民　　國　　111 　年　　11　　月　　23　　日
                            民事第一庭
                                審判長法  官  甯  馨
                                      法  官  何悅芳
                                      法  官  林雅莉
以上正本證明與原本無異。
如對本判決上訴，須於判決送達後20日內向本院提出上訴狀，其
未表明上訴理由者，應於上訴後20日內向本院提出上訴理由書（
均須按他造當事人之人數附繕本）。上訴時應提出委任律師或具
有律師資格之人之委任狀，並依附註條文規定辦理。如委任律師
提起上訴者，應一併繳納上訴審裁判費。
中　　華　　民　　國　　111 　年　　11　　月　　23　　日
                                    書記官 林宛玲
附註：
民事訴訟法第466條之1：
對於第二審判決上訴，上訴人應委任律師為訴訟代理人，但上訴
人或其法定代理人具有律師資格者，不在此限。
上訴人之配偶、三親等內之血親、二親等內之姻親，或上訴人為
法人、中央或地方機關時，其所屬專任人員具有律師資格並經法
院認適當者，亦得為第三審訴訟代理人。
第1項但書及第2項情形，應於提起上訴或委任時釋明之。　　　　　　　　　　　　　　　　　　
附表一：分割前土地明細表

地號：高雄市○○區○○段000地號   面積（㎡） 465  使用分區 鄉村區  使用地類別 乙種建築用地  共有人 應有部分 應有部分換算面積（㎡） 曾柏銓 317/465 317 曾玉至 148/465 148 合計 1/1 465 

附表二：被上訴人主張之分割方案及補償方式、金額（參附圖一
及第一次鑑估報告）

共有人 分割前每人可得面積（㎡） 分割後取得位置、面積、所有狀態   分割前後面積差額（㎡） 分割後之土地價值（新臺幣） 補償方式及金額（新臺幣） 備註   暫編地號 面積（㎡） 權利範圍     曾柏銓 317 404 372 1/1 +55 8,075,004元 應付補償1,074,186元  曾玉至 148 404⑴ 93 1/1 -55 2,194,335元 應受補償1,074,186元 被上訴人前於106年10月25日以上訴人為受取權人，提存110萬元於原審法院提存所（106年度存字第646號） 


附表三：上訴人主張之方案及補償方式、金額（參附圖二及第二
次鑑價報告）

共有人 分割前每人可得面積（㎡） 分割後取得位置、面積、所有狀態   分割前後面積差額（㎡） 分割後之土地價值（新臺幣） 補償方式及金額（新臺幣） 備註   暫定編號 權利範圍 面積（㎡）     曾柏銓 317 404 1/1 355 +38 10,244,945元 應付補償808,158元  曾玉至 148 404⑴ 1/1 110 -38 3,597,660元 應受補償808,158元 被上訴人前於106年10月25日以上訴人為受取權人，提存110萬元於原審法院提存所（106年度存字第646號）